【裁判字號】    90,判,99
【裁判日期】    900111
【裁判案由】    綜合所得稅
【裁判全文】
最  高  行  政  法  院  判  決                        九十年度判字第九九號
    再 審原 告  甲○○○
    再 審被 告  財政部臺灣省中區國稅局
    代  表  人  楊重華
右當事人間因綜合所得稅事件，再審原告對於中華民國八十七年六月二十五日本院八
十七年度判字第一二四三號判決提起再審之訴，本院判決如左：
    主  文
再審之訴駁回。
再審訴訟費用由再審原告負擔。
    事  實
緣再審原告八十一年度綜合所得稅結算申報，經再審被告所屬員林稽徵所核定所得總
額新台幣（下同）二○、六二九、五二九元，應補稅額七、一四八、七○三元。再審
原告不服，就其合夥經營私立仁愛綜合醫院（下稱仁愛醫院）執行業務費用之醫藥材
料費、消耗品費、稅捐、折舊、災害損失、執行業務所得及扣除額項目，申請復查，
未獲變更，復就執行業務所得及扣除額部分提起訴願、再訴願，均遭決定駁回，遂提
起行政訴訟，為本院八十七年度判字第一二四三三號判決駁回。再審原告以原判決有
適用法規顯有錯誤及重要證物未予斟酌為由，對之提起再審之訴。茲摘兩造訴辯意
旨於次：
再審原告起訴意旨及補充理由略謂︰依民法第六百六十八條規定，各合夥人之出資及
其他合夥財產為合夥人全體公同共有。再審原告合夥經營之仁愛醫院於八十一年六月
三十日之資產負債表中有關財產部分之各科目資產、流動資產、固定資產含當期損益
，悉數捐贈財團法人仁愛綜合醫院，依上開規定，財產部分為各合夥人實質之捐贈。
次查仁愛醫院既將全部資產捐出，在捐贈前之仁愛醫院並無是項所得之分配，捐贈後
亦無盈餘可資分配。而捐贈後成立之財團法人仁愛綜合醫院亦無是項盈餘分配或支出
，再審原告確無該項執行業務所得，原判決判定並非所得未發生，顯有消極不適用法
規之錯誤。綜觀復查決定及訴願決定，對於再審原告所主張無執行業務所得及扣除額
部分，採雙重認定標準，且相互矛盾。例如復查決定謂：「查仁愛醫院雖未具法人之
人格，但仍具有民法之當事人能力得為贈與之主體，其捐贈為有效之法律行為。」訴
願決定謂：「第查訴願人以仁愛醫院之資產捐贈財團法人仁愛綜合醫院，據捐贈所附
之八十一年六月三十日資產負債表，該負債及業主權益總額係含本期損益，足見訴願
人並非以個人名義捐贈，而以醫院名義捐贈部分既經原處分機關於規定限額內准予認
列，依首揭函釋意旨自不得重複扣除，而超過部分既非以個人名義捐贈，核與首揭規
定不合，自無法扣除」。即對於捐贈扣除額之認定係採仁愛醫院為捐贈主體，非個人
名義捐贈，故各合夥人不得重複扣除，而對於合夥人之執行業務所得之認定，不以仁
醫院為捐贈主體，卻認為分配各合夥執行業務者之所得後再由各合夥人捐贈，故應課
徵綜合所得稅，同一事實，前後認定標準不一。事實上，再審原告合夥經營仁愛醫院
，雖未具法人人格，但具有民法當事人能力，得為捐贈之主體，其捐贈為有效之法律
行為，其於八十一六月三十日資產負債表及業主權益含本期損益，悉數捐贈財團法人
仁愛綜合醫院，應視為有效之法律行為，八十一年一至六月之損益既由合夥組織之醫
院為主體捐贈，當無從再分配合各夥人。所得稅法第十三條規定，係以個人當年度有
「實質所得」，始得據以課徵綜合所得稅。本件再審原告未取得仁愛醫院所分配之盈
餘，又無接獲有關分配盈餘之扣繳憑單，且系爭所得係再審被告逕自剔除超限捐贈，
而孳生「虛擬帳面」所得及盈餘，再審原告未真正取得系爭所得，自不應課稅。原判
決誤用該法條，對再審原告強制補徵綜合所得稅，適用法規顯有錯誤。系爭盈餘，係
仁愛醫院自願捐贈超限，而產生之「帳面」所得，倘再審原告知悉該醫院在捐贈之際
仍有盈餘，必在捐贈合夥之仁愛醫院同時，一併將盈餘捐贈，俾達成捐助成立財團法
人仁愛綜合醫院之目的。是以，再審被告單方主張再審原告八十一年度綜合所得，應
加入經其調整虛增之盈餘分配，又未斟酌再審原告必捐出虛擬盈餘分配之事實，消極
不適用行為時所得稅法第十七條第一項第二款第二目第一小目之規定，原判決未發覺
此項疏失而為判決，亦屬法規適用上之錯誤。再查，再審原告合夥經營之仁愛醫院，
其收入、支出等均由合夥組織體獨立行使，其財務獨立、會計紀錄完備，亦為財政部
七三台財稅第五二一八一號函認定為會計紀錄完備正確之醫院，其收支之正確性、獨
立性，自有其絕對之可信度。該醫院將八十一年一月一日起至六月三十日止之收支損
益計算及資產負債表各科目金額含當期損益悉數捐贈登記於財團法人仁愛綜合醫院，
以符合醫療法第二十九條至三十九條等相關規定，有法人登記證書可證。所得已全數
捐贈，各合夥人並無所得，原判決未斟酌上開證物，致再審原告受不利判決，為此提
起再審之訴等語。
再審被告答辯意旨略謂︰本件再審原告所提再審理由及主張，於前行政訴訟程序時均
已主張，尚未發現有其他新事證或未經斟酌之處，與行政訴訟法第二十八條規定得提
起再審之訴之要件不合。本件再審原告與廖仁、廖泉生聯合執業仁愛醫院，該醫院八
十一年度申報業務收入二四五、六四一、九三四元，費用總額二四九、五四五、一九
三元，當年度虧損三、九○三、二五九元，再審被告初查核定所得額為四八、九○六
、九○四元，再審原告不服，復查時主張執行業務所得應以收付實現為原則，仁愛醫
院八十一年一月一日至八十一年六月三十日收支損益計算後之資產負債表各科目數額
，悉數捐贈給財團法人仁愛綜合醫院，各合夥人並未獲得盈餘分配，故無所得，另有
關仁愛醫院成本費用部分，其中醫藥材料、消耗品、折舊、稅捐及災害損失等科目，
原告亦各具理由表示不服（該部分再審原告於訴願、再訴願階段均未表示不服）。復
查結果以仁愛醫院於八十一年六月三十日將全部剩餘財產價值一○三、六五五、八七
二元（含現金、存款及各項設備）捐助成立財團法人仁愛綜合醫院並結束營業，取得
財團法人之收據，帳載本期行業務為虧損五六、九四五、六七二元，自行調整申報捐
贈費用四九、一二八、三八七元，申報虧損三、九○三、二五九元。再審被告依所得
稅法相關規定查核仁愛醫院所得結果，以仁愛醫院名義之捐助逾越執行業務所得百分
之十限額部分應予剔除，經認該醫院當年度之捐助支出為四、九三四、二四○元，核
定仁愛醫院所得額為四八、九○六、九○四元。原告等合夥之仁愛醫院雖未分配盈餘
而全數捐助成立財團法人仁愛綜合醫院，然並非所得未發生，亦不能因其自願超限捐
贈而據以要求免除應課徵之所得稅，原核定洵無違誤。至再審原告稱再審被告對於執
行業務所得與扣除額採雙重認定標準乙節，經查依據財團法人仁愛綜合醫院開立之收
據，及行政院衛生署八十一年九月一日衛署醫字第八一六○八○八號函附仁愛醫院八
十一年六月三十日資產負債表，該負債及業主權益總額係含本期損益，是系爭捐贈顯
係以仁愛醫院名義捐助，而非再審原告等以個人名義捐贈，依執行業務所得查核辦法
第三十三條之一及財政部七十三年七月二十三日台財稅第五六二九九號函釋，捐贈以
事務所名義為之，應列為事務所之費用，而個人名義之捐贈，則自其個人綜合所得總
額中扣除。系爭捐贈既以仁愛醫院名義為之，自應列為醫院之費用〔該部分再審原告
自行申報在案），由於該捐贈數額逾執行業務所得百分之十限額，經就超限部分剔除
，核定再審原告等人在仁愛醫院八十一年（截至六月三十日）執行業務所得額為四八
、九○六、九○四元。再依所得稅法第十四條第一項第二款規定，執行業務所得應併
入個人綜合所得總額課稅。是再審被告將仁愛醫院八十一年度之經營成果歸課各合夥
人個人綜合所得稅，於法並無不當，無再審原告所稱雙重認定標準、相互矛盾情事，
再審原告所訴，核無足採，請駁回其再審之訴等語。
    理  由
本件再審被告代表人業已更換，再審被告陳明由新代表人楊重華承受訴訟，於法無違
，應予准許，合先明。次按修正前行政訴訟法第二十八條第一款所謂適用法規顯有
錯誤（即修正後之第二百七十三條第一項第一款），係指原判決所適用之法規與該案
應適用之現行法規相違背，或與解釋判例有所牴觸者而言。至於事實之認定或法律上
見解之歧異，再審原告對之縱有爭執，要難謂為適用法規顯有錯誤，而據為再審之理
由。本件再審原告八十一年度綜合所得稅結算申報，經再審被告所屬員林稽徵所核定
所得總額二○、六二九、五二九元，應補稅額七、一四八、七○三元。再審原告不服
，就其合夥經營仁愛醫院之執行業務所得及扣除額項目（執行業務費用部分未提起訴
願，非本件範圍），循序提起行政訴訟，原判決以再審被告復查決定以仁愛醫院於八
十一年六月三十日將全部剩餘財產價值一○三、六五五、八七二元（含現金、存款及
各項設備）捐助成立財團法人仁愛綜合醫院並結束營業，取得財團法人之收據。帳載
本期執行業務為虧損五六、九四五、六七二元，自行調整申報捐贈費用四九、一二八
、三八七元，申報虧損三、九○三、二五九元，依所得稅法相關規定查核仁愛醫院所
得，仁愛醫院名義之捐助逾越執行業務所得百分之十限額部分應予剔除，核認仁愛醫
院當年度之捐助支出為四、九三四、二四○元，仁愛醫院所得額為四八、九○六、九
○四元。原告合夥之仁愛醫院雖未分配盈餘而全數捐助成立財團法人仁愛綜合醫院，
然並非所得未發生，不能因其自願超限捐贈而據以要求免除應課徵之所得稅；又財團
法人仁愛綜合醫院財產既經向行政院衛生署核備係仁愛醫院所捐助，自不能為再審原
告綜合所得稅之捐贈扣除額，原核定並無不合，乃未准變更。揆之行為時所得稅法第
十三條、第十四條第一項第二類、執行業務所得查核辦法第二條第一項、第五條第一
項及第三十三條之一第一款規定，並無不合。再審原告固訴稱仁愛醫院各項資產係屬
合夥人全體共有，實質為各合夥人之捐助行為，請准予追認列舉扣除額云云。然查再
審原告與廖泉生等聯合執業之仁愛醫院八十一年度申報業務收入二四五、六四一、九
三四元，費用總額二四九、五四五、一九三元，虧損三、九○三、二五九元，營業收
入經再審被告按其申報核定，費用總額依帳載及憑證核定一九六、七三五、○三○元
，核定所得額為四八、九○六、九○四元，並按各合夥人比例，核定再審原告執行業
務所得一八、三四○、○八九元，歸課其當年度綜合所得稅，並無不合。再審原告以
仁愛醫院之損益均已捐贈而所得未實現，訴請免納所得稅，殊非足採。又依原處分機
關卷附行政院衛生署八十一年九月一日衛署醫字第八一六○八○八號函附仁愛醫院八
十一年六月三十日資產負債表，該負債及業主權益總額係含本期損益，顯係以仁愛醫
院名義（同卷附捐助人名冊及原告八十六年六月十二日檢附財團法人仁愛綜合醫院開
立之收據）捐助，再審被告並於規定限額內准予認列，超限剔除部分既非以個人名義
捐助，自不得從個人綜合所得總額重複扣除，要屬明確。再審原告仍執陳詞，起訴主
張仁愛醫院得為贈與主體，其捐贈為有效之法律行為，捐贈後，仁愛醫院已一無所有
，當無所得分配，各合夥人於八十一年度並無執行業務所得，請免徵綜合所得稅云云
，尚非可採。一再訴願決定，持同一見解，遞予維持，俱無違誤而駁回再審原告在前
訴訟程序之訴，殊無所適用之法規與應適用之現行法規相違背，或與解釋判例有所牴
觸情形。再審原告猶執詞主張本件係各合夥人捐贈，可自各合夥人之綜合所得額中扣
除，再審原告並無執行業務所得，且再審被告對執行業務所得及扣除額之認定，採雙
重標準等云，係對原判決之事實認定及法律見解為爭執，揆諸首揭說明，自不得據為
再審理由。至民法第六百六十八條各合夥人之出資及其他合夥財產為合夥人全體公同
共有之規定，與本件究係以合夥組織仁愛醫院名義或合夥人個人名義為捐贈之認定無
關。又依所得稅法第十四條第一項第二款規定，執行業務所得應併入個人綜合所得總
額課稅，再審原告縱以合夥組織型態執行業務，該合夥組織扣除相關執行業務費用後
之執行業務所得，不論合夥組織是否實際分配與各合夥人，均應併入個人綜合所得總
額課稅。再審被告將仁愛醫院超額捐贈部分剔除，否准認列費用而計算再審原告等各
合夥人之執行業務所得，與所得稅法第十三條規定無違。另再審原告所提財團法人仁
愛綜合醫院之法人登記證書，僅證明該財團法人之成立，與本件再審原告有無執行業
務所得及可否扣除捐贈無何關聯，該證物尚非本件重要證物，再審原告執此提起再審
之訴，顯無再審理由，應予駁回。
據上論結，本件再審之訴為無理由，爰依行政訴訟法施行法第二條、行政訴訟法第二
百七十八條第二項、第二百八十一條、第九十八條第三項前段，判決如主文。
中    華    民    國      九十       年      一      月      十一       日
                    最 高 行 政 法 院  第 一 庭
                                審 判 長 法  官      黃  綠  星
                                         法  官      黃  合  文
                                         法  官      蔡  進  田
                                         法  官      黃  璽  君
                                         法  官      廖  宏  明
右  正  本  證  明  與  原  本  無  異
                                         法院書記官  邱  彰  德
中    華    民    國      九十       年      一      月      十二       日


司法院資訊處製作；財團法人民間司法改革基金會備份。
